臺灣彰化地方法院刑事判決　　　　　　　 94年度訴字第664號
公　訴　人　臺灣彰化地方法院檢察署檢察官
被　　　告　甲○○
選任辯護人　張崇哲律師
　　　　　　江彗鈴律師
被　　　告　Ｃ○○
上列被告等因常業重利等案件，經檢察官提起公訴（九十四年度
偵字第九八０號、第九八一號、第九八二號、第九八三號、第九
八四號、第九八五號、第九八六號、第九八七號、第九八八號、
第一六八七號、第一八０五號、第一二三八號），暨移送併案審
理（九十四年度偵字第五九六六號），被告等就被訴事實均為有
罪之陳述，經審判長告知被告二人簡式審判程序之旨，並聽取公
訴人、被告及辯護人之意見後，本院合議庭認有刑事訴訟法第二
百七十三條之一第一項之情形，裁定改由受命法官獨任行簡式審
判程序，判決如下：
    主  文
甲○○共同以乘他人急迫貸以金錢，而取得與原本顯不相當之重
利為常業，處有期徒刑貳年，扣案如附表三編號二至四、附表四
編號一、三、附表五編號一至五及附表六編號一至四所示之物，
均沒收之；又共同連續以加害身體、財產之事，恐嚇他人致生危
害於安全，處有期徒刑壹年月，扣案之如附表四編號二及附表
五編號六所示之物均沒收。應執行有期徒刑年。扣案如附表三
編號二至四、附表四編號一至三、附表五編號一至六及附表六編
號一至四所示之物，均沒收之。
Ｃ○○共同以乘他人急迫貸以金錢，而取得與原本顯不相當之重
利為常業，處有期徒刑陸月，如易科罰金以佰元折算壹日，扣
案如附表三編號二至四、如附表四編號一、三所示之物均沒收；
又共同以加害身體、財產之事，恐嚇他人致生危害於安全，處有
期徒刑肆月，如易科罰金以佰元折算壹日。應執行有期徒刑捌
月，如易科罰金以佰元折算壹日。扣案如附表三編號二至四、
如附表四編號一、三所示之物，均沒收之。
   犯 罪 事 實 及 理 由
一、本件犯罪事實為：
（一）甲○○因知悉經營民間放款業務（即俗稱之地下錢莊），
      可獲取重利，竟為供其生活所需，而萌牟取不法重利之常
      業犯意，自民國（下同）九十二年間起，出資經營地下錢
      莊，由其負責出資、洽談貸款事宜，及以電話催繳本息等
      工作；另以月薪新臺幣（下同）三萬元之代價，或以分取
      手續費或紅利之方式，先後僱用與其具有共同常業犯意聯
      絡之Ｃ○○、徐敏凱（另案審理中）、真實姓名、年籍均
      不詳，綽號為「阿豐」之成年男子（另由檢察官偵辦）、
      謝宜澄（另案審理中）、洪昭明、劉家銘（以上二人均另
      由檢察官偵辦中）及陳哲豪（另案審理中）等人，負責放
      款及收取本息等工作。渠等經營之方式為：先由甲○○於
      報紙之夾報廣告上刊登內容為「小額週轉，一至六萬，息
      低、保密，免押證件，馬上放款、借幾天算幾天，000
      0000000、0000000000、000000
      0000、0000000000、000000000
      0」之小啟廣告，招徠需款孔急而陷於急迫之不特定之人
      來電與其洽詢貸款事宜，甲○○於詢問欲借款之金額及客
      戶之還款能力，決定欲予貸放後，再分別指示上開Ｃ○○
      、徐敏凱等人至約定地點與欲借款之客戶見面，告知其等
      利息係以每十日為一期，每期每萬元為一千五百元至二千
      元不等（即週年利率百分之五百四十至七百二十），借款
      之初須預扣第一期之利息及手續費（手續費不一定有扣除
      ，由放款之人決定），並須簽發以借款日期為發票日，所
      借款項之二倍為票面金額之本票一紙，及提供借款人之國
      民身分證或駕照等證件為擔保，待雙方談妥後，復交付欲
      借之款項，並同時要求借款客戶提供證件及簽發本票為擔
      保；借貸款項後，再由甲○○按期以電話向借款人催繳本
      息，並指示Ｃ○○、徐敏凱等人前往收取，甲○○、Ｃ○○等人即共同以上開方式取得與原本顯不相當之重利，並
      均恃以維生而以之為常業。適有未○○、宙○○、丙○○
      等如附表一所示之人，因如附表一所示之原因而陷於急迫
      ，因而於如附表一所示之時間，按上開小啟廣告上所刊登
      之電話號碼，撥打電話聯繫借款事宜，並於如附表一所示
      之地點取得如附表一所示之貸款金額，同時簽發本票、留
      存證件等為擔保，且依如附表一所示之計息方式繳付本息
      。
（二）又地○○、宇○○、丁○○、午○○、Ｄ○○、戌○○、
      酉○○、子○○及黃○○等人於借得款項後，經甲○○以
      電話催繳本息後，其等仍未按期繳付本息，甲○○遂另基
      於恐嚇之概括犯意，或由其自行以電話，或分別指示與其
      具有共同恐嚇犯意聯絡之Ｃ○○、徐敏凱、真實姓名、年
      籍均不詳，綽號為「阿豐」之成年男子、謝宜澄、陳哲豪
      、洪昭明及劉家銘等人，於如附表二所示之時、地，以如
      附表二所示之方法，要求地○○等人須按期給付本息，而
      以加害身體、財產之事恐嚇地○○、宇○○、丁○○、午
      ○○、Ｄ○○、戌○○、酉○○、子○○及黃○○等人，
      使其等心生畏懼，致生危害於安全。
（三）嗣先於九十三年十二月十四日十一時三十分許，經警持搜
      索票至甲○○位於彰化縣社頭鄉○○村○○路○段二六號
      三樓之住處執行搜索，當場查獲如附表三所示之本票、證
      件；復經警循線追查，又於九十四年二月五日十五時二十
      分許，在彰化縣員林鎮○○路員林農工前，查獲前來向地
      ○○收取本息之徐敏凱及Ｃ○○，並於其等車上扣得如附
      表四所示之物；再因黃○○住處遭人潑灑油漆，黃○○因
      而報警處理，經警於九十四年七月二十五日二十一時，在
      黃○○位於彰化縣田中鎮○○里○○路○段一二三號之住
      處，當場查獲前來暴力討債之劉家銘及洪昭明，並於其等
      車上扣得如附表五所示之物；另因警持續對甲○○施以通
      訊監察，發覺其仍有貸放重利之情事，因而於九十四年七
      月二十六日十四時二十分許，至其位於彰化縣社頭鄉○○
      村○○路○段三九九號之處所再執行搜索，當場扣得如附
      表六所示之物，因而循線查悉上情。
二、上開犯罪事實有以下證據可資證明： (1)被告甲○○、Ｃ○○於本院行準備程序與審理時之自白； (2)證人申○○、宇
    ○○、Ｄ○○、寅○○、卯○○、癸○○、玄○○、辰○○
    、丑○○、Ｅ○○、地○○、Ｂ○○、戊○○、天○○、己○○、丁○○、亥○○、丙○○、辛○○、鄭叔慧、未○○
    、壬○○、Ａ○○、庚○○、戌○○、乙○○、子○○、酉
    ○○、黃○○於警詢中之證述； (3)證人宇○○、Ｄ○○、
    地○○、巳○○、戌○○、乙○○、黃○○於偵訊中之證述
    ； (4)證人巳○○、戌○○、乙○○、子○○、酉○○、黃
    ○○於本院審理時之證述； (5)秘密證人Ａ１及Ａ２（年籍
    資料詳卷）之證述； (6)證人徐敏凱、洪昭明、劉家銘、謝
    宜澄、陳哲豪分別於警、偵訊中之證述； (7)被告甲○○所
    使用行動電話之通聯紀錄、通訊監察譯文、被害人子○○、
    黃○○住處遭丟擲石塊與潑灑油漆之照片及扣案如附表三至
    六所示之物可資佐證，被告二人之自白應與事實相符，洵堪
    採信。從而，本件事證已臻明確，被告二人上開犯行均堪認
    定，均應依法論科。
三、按刑法上所謂常業犯，係指反覆以同種類行為為目的之社會
    活動之職業性犯罪而言，至於犯罪所得之多寡，是否恃此犯
    罪為唯一之謀生職業，則非所問，縱令兼有其他職業，仍無
    礙於該常業犯罪之成立，此有最高法院八十五年臺上字第五
    一號判例可資參照；又一般重利罪，固須乘他人急迫對特
    定人貸與原本取得顯不相當之利息始能成立，但明知社會上
    有因急迫舉債濟急或有輕率無經驗而舉債情形者，預先訂定
    苛刻之條件，一俟有人向之借款，即得博取重利，並以之為
    常業，雖非對特定之人乘其急迫而為之，仍應成立刑法第三
    百四十五條之常業重利罪，此亦有最高法院八十二年度臺上
    字第五六０九號判決可資參照。查本件被告甲○○借款取息
    之利率高達年利率百分之七百二十或百分之五百四十，此等
    異於尋常之高額利率，不僅與民法第二百零三條所定之週年
    利率百分之五之法定利率，及同法第二百零五條所定之最高
    利率週年利率百分之二十之限制，相去甚遠，且相較於目前
    銀行放款利率及一般民間利之月息二至三分，亦過於懸殊，
    衡諸目前社會經濟情況，被告甲○○確係取得與原本顯不相
    當之重利，至為明顯；而證人未○○、宙○○、丙○○等人
    （即詳如附表一所示之被害人）或因亟需清償債務或因銀行
    軋票或因亟需用錢等情事，均有舉債之急迫情形，此業經其
    等證述明確，被告甲○○利用社會上有上開因急迫舉債濟急
    之情形，刊登廣告招徠陷於急迫之不特定人向其借貸，趁機
    收取與原本顯不相當之重利，並僱用徐敏凱、Ｃ○○等人負
    責放款及收取本息，被告甲○○與Ｃ○○二人係有計畫之經
    營地下錢莊；參以被告二人先後為警查獲時，尚扣得帳冊、
    多份借款人所簽發之本票與供擔保之證件，另有幾十張空白
    本票等物，揆諸首揭說明，被告二人確均有趁人急迫之際，
    貸放高利貸予不特定人，藉以博取重利，並恃以為營生，而
    以之為常業之情事無訛，是核被告二人就犯罪事實（一）之
    部分所為，均係犯刑法第三百四十五條之常業重利罪；又因
    借款人地○○、宇○○、丁○○、午○○、Ｄ○○、戌○○
    、酉○○、子○○及黃○○等人於借得款項後，未按期繳付
    本息，被告甲○○因而於附表二所示之時、地，或自行，或
    分別指派徐敏凱、Ｃ○○、謝宜澄、陳哲豪、劉家銘等人以
    加害身體、財產之事恐嚇地○○等人，致其等心生畏懼，而
    危害於安全，核被告二人就此犯罪事實（二）之部分所為，
    係另犯刑法第三百零五條之恐嚇危害安全罪。被告甲○○與
    被告Ｃ○○及另案被告徐敏凱、謝宜澄、洪昭明、劉家銘、
    陳哲豪及真實姓名、年籍均不詳，綽號為「阿豐」之成年男
    子，就上開常業重利及恐嚇二犯行間，分別有犯意之聯絡及
    行為之分擔，分別為共同正犯。又被告甲○○先後多次恐嚇
    犯行，時間緊接，所犯係構成要件相同之罪，顯係基於概括
    犯意反覆為之，為連續犯，應依刑法第五十六條之規定，以
    一罪論，並加重其刑。再按刑法上之牽連犯本屬數個獨立構
    成之犯罪，僅因行為者意念中原祇係欲犯某罪，而其實施之
    方法，或其實施犯罪之結果，觸犯其目的行為以外之其他犯
    罪，而依法律之規定作為一罪處置而已；因之，其主觀上行
    為人須有使之牽連之意思，客觀上須為通常之情形下，係以
    之為必要之手段或必然之結果者，始屬相當，如犯罪行為已
    完成後另行起意而犯他罪名，且他罪名並非該已完成犯罪所
    必要之方法行為，二者之犯罪各別，行為獨立，則應併合處
    罰（最高法院八十八年台上字第六二二四號、八十九年台上
    字第五八一四號、九十年台上字第三八一四號、九十二年台
    上字第二二三一號判決意旨參照）。查本件被告二人原係乘
    地○○等借款人亟須現金陷於急迫之際，貸予金錢，並收取
    年息百分之七百二十至五百四十不等之與原本顯不相當之重
    利，嗣因地○○等人未能按期繳納本息後，被告二人等始基
    於恐嚇危害安全之犯意，以加害身體、財產之事恫嚇地○○
    等人，參以被告二人亦於本院審理時均自承：伊等並未自始
    即計畫以暴利討債之方式經營地下錢莊，係地○○等人老是
    呆帳，伊等方對之恐嚇等語，是足認被告二人犯常業重利罪
    之初，其目的祇在取得與原本顯不相當之重利，原無以恐嚇
    危害安全為手段之意思；而犯常業重利罪，既非必以恐嚇危
    害安全為方法，更非以之為當然結果，是依前開判決意旨，
    自難遽論以牽連犯，而應分論併罰，故被告二人所犯上開常
    業重利及恐嚇危害安全二罪間，犯意各別，行為互殊，應分
    論併罰，公訴人認應依牽連犯論處，容有未恰。復查被告甲○○前開所犯常業重利及連續恐嚇等犯行均有裁判上一罪之
    關係，業如前述，故被告甲○○所犯如附表一編號二十六至
    三十所示之常業重利犯行；及如附表二編號六至九所示之連
    續恐赫之犯行，雖未據公訴人提起公訴，仍應均為起訴效力
    所及，本院自得併予審究，附此敘明。爰審酌被告二人不思
    以正當方式賺取所需，反而趁人之危，利用他人亟需用錢之
    際而收取高額利息，藉此牟利，無視於借款人每每因無力負
    擔高利貸之重利或鋌而走險犯罪或輕生尋短，製造社會問題
    ，甚其等僅因告貸之被害人地○○等人未能按期清償本息，
    未思循法律途徑以資救濟，竟對之為恐嚇犯行，冀以非理性
    平和方式處理債務清償事宜，此暴力討債之行徑，惡性甚鉅
    ，尤有甚者，被告甲○○於二次為警查獲後，猶不知悔改，
    仍執意貸放重利，並以毆打、丟擲石塊、潑灑油漆等更加暴
    力之手段恐嚇未按期償還本息之借款人，其顯有藐視公權力
    之情，不宜輕縱，惟念及被告甲○○犯後尚知坦承犯行；而
    被告Ｃ○○僅係受僱於被告甲○○，依其指示參與部分犯行
    ，且犯後已坦承犯行，復斟酌被告二人間參與犯罪分工之程
    度，暨其等素行、生活狀況及智識程度等一切情狀，分別量
    處如主文所示之刑，並定應執行刑及就被告Ｃ○○之部分諭
    知易科罰金之折算標準，以資懲儆。
四、扣案如附表三編號二至四、附表四編號一至三、附表五編號
    一至六、附表六編號一至四所示之物，或為被告甲○○所有
    ，或為共犯徐敏凱、劉家銘及洪昭明所有，且均係已供或預
    備供其等常業重利及恐嚇犯行所用之物，業據被告二人供承
    在卷，均應依刑法第三十八條第一項第二款規定宣告沒收。
    另扣案如附表三編號一及附表六編號六所示之本票及證件，
    ，均係借款人交予被告供作擔保為質之用，該等本票在被告
    未實行質權之前，其所有權應仍屬發票人，一旦發票人清償
    本息，即可要求被告返還，應尚非屬被告所有之物；另借款
    人之證件亦非屬被告所有之物，爰均不予宣告沒收；又扣案
    之門號0000000000號ＳＩＭ卡一枚，依國內電信
    公司一般定型化契約之約定，該晶片卡之所有權仍屬電信公
    司所有，申請人僅因承租門號而取得使用權，是亦非屬被告
    所有，亦不予宣告沒收；末查扣案如附表四編號四所示之行
    動電話一支，被告Ｃ○○固坦承為其所有，然否認供本件犯
    行所用，本院審酌被告既已坦承上開犯行，自無庸對於應沒
    收之物有所隱諱，復無證據足認該扣案物確與本案有直接關
    連，又非屬違禁物，核與沒收之要件不符，爰亦不予宣告沒
    收，均附此敘明。
五、應依刑事訴訟法第二百七十三條之一第一項、第二百九十九
    條第一項前段、第三百十條之二、第四百五十四條，刑法第
    二十八條、第五十六條、第三百四十五條、第三百零五條、
    第四十一條第一項前段、第五十一條第五款、第三十八條第
    一項第二款，罰金罰鍰提高標準條例第一條前段、第二條規
    定，判決如主文。
六、如不服本判決，得於判決書送達之翌日起十日內，以書狀敘
    述理由（須附繕本），向本院提出上訴。
中　　華　　民　　國　　94　　年　　9 　　月　　9 　　日
                  刑事第一庭          法  官  簡璽容
以上正本證明與原本無異。
如不服本判決，應於判決送達後十日內向本院提出上訴狀 (須附
繕本)。
告訴人或被害人對於判決如有不服具備理由請求檢察官上訴者，
其上訴期間之計算係以檢察官收受判決正本之日期為準。
中　　華　　民　　國　　94　　年　　9 　　月　　12　　日
                                      書記官  王惠嬌
中華民國刑法第305條
(恐嚇危害安全罪)
以加害生命、身體、自由、名譽、財產之事，恐嚇他人致生危害
於安全者，處2 年以下有期徒刑、拘役或300 元以下罰金。
中華民國刑法第345條
(常業重利罪)
以犯前條之罪為常業者，處5 年以下有期徒刑，得併科3 千元以
下罰金。
